臺灣新竹地方法院民事判決  
110年度訴字第882號
原      告  保生宮  
法定代理人  陳昌鈐  
訴訟代理人  洪大明律師
被      告  邱炫熿  

            邱炫根  


            鄭利惠    (無在臺
            鄭浩雲  

            鄭浩仁  

            洪幸雄  

            鍾萬哲(即鍾孟哲之承受訴訟人)

            王基玲  
上列當事人間分割共有物事件，本院於民國111年6月9日言詞辯
論終結，判決如下：
    主  文
被告鄭利惠、鄭浩雲，應就其被繼承人鄭輝騰所遺，坐落新竹縣
○○鄉○○段○○○○地號土地及同段八八地號土地，應有部分均為六十
分之一，辦理繼承登記。
兩造共有坐落新竹縣○○鄉○○段○○○○地號土地（面積45.47平方公
尺）及同段八八地號土地（面積1,717.03平方公尺），准予分割
。分割方法為：上開土地全部分歸原告單獨所有，並由原告依【
附表一】編號2至8「應受補償金額」欄所示之金額分別補償如【
附表一】編號2至8「共有人」欄所示之被告。
訴訟費用由原告負擔。
    事  實  及  理  由
壹、程序事項
一、按非法人之團體，設有代表人或管理人者，有當事人能力，
    民事訴訟法第40條第3項定有明文。本件原告保生宮為新竹
    縣政府核准登記之寺廟，並設有代表人陳昌鈐（卷一31頁）
    ，揆諸前開規定，原告雖未為法人登記，然核屬非法人團體
    ，並設有代表人，而具有當事人能力，先予敘明。
二、按訴狀送達後，原告不得將原訴變更或追加他訴，但請求之
    基礎事實同一者、該訴訟標的對於數人必須合一確定時，追
    加其原非當事人之人為當事人者，不在此限；按不變更訴訟
    標的，而補充或更正事實上或法律上之陳述者，非為訴之變
    更或追加；原告於判決確定前，得撤回訴之全部或一部。但
    被告已為本案之言詞辯論者，應得其同意；訴之撤回，係以
    書狀撤回者，自撤回書狀送達之日起，10日內未提出異議者
    ，視為同意撤回；按當事人死亡者，訴訟程序在有繼承人、
    遺產管理人或其他依法令應續行訴訟之人承受訴訟以前當然
    停止；第168條至第172條及第174條所定之承受訴訟人，於
    得為承受時，應即為承受之聲明，他造當事人，亦得聲明承
    受訴訟，民事訴訟法第255條第2、5項、第256條、第262條
    第1、4項、第168條、第175條分別定有明文。經查：
㈠、本件原告起訴時原請求分割坐落新竹縣○○鄉○○段○○○○00地號
    （面積79.98平方公尺）、88地號（面積2792.67平方公尺）
    、92地號（面積242.34平方公尺）等3筆土地，嗣因原告已
    取得92地號土地全部所有權及竹東地政事務所已將85地號、
    88地號土地於民國111年2月9日逕為分割成85地號（面積34.
    51平方公尺）、85-1地號土地（面積45.47平方公尺）及88
    地號土地（面積1717.03平方公尺），故原告撤回對92地號
    土地之分割請求，及縮減請求分割85-1地號、88地號土地（
    卷一第411頁，卷二第39-41頁）。原告上開所為撤回及變更
    ，被告王基玲未提出異議，其餘被告則未為本案言詞辯論，
    且屬補充及更正事實上之陳述，核與前引規定無違，應予准
    許。
㈡、原登記共有人鄭輝騰（39年4月21日生，106年12月10日歿，
    卷一第71頁）於原告於109年9月30日提起本件訴訟前業已死
    亡，其繼承人分別為曾佩瑜、鄭利惠、鄭浩雲，然因曾佩瑜
    已於107年4月23日拋棄繼承准予備查（卷一第193頁），故
    原告僅追加其餘繼承人鄭利惠、鄭浩雲為被告，並追加聲明
    被繼承人鄭輝騰之繼承人辦理繼承登記（卷一第73-75、213
    -215頁）。原告上開所為追加，經核與前引規定無違，應予
    准許。　　
㈢、原登記共有人鍾孟哲（48年6月1日生，109年12月31日歿，卷
    一第389頁）於本件訴訟中死亡，鍾孟哲應有部分均由鍾萬
    哲1人繼承，已辦畢繼承登記，故原告聲明由鍾萬哲承受訴
    訟（卷一第381頁）。原告上開所為聲明，經核與前引規定
    無違，應予准許。　　
三、被告經合法通知，均未於最後言詞辯論期日到場，核無民事
    訴訟法第386條所列各款情形，爰依原告聲請由其一造辯論
    而為判決。
貳、實體事項：
一、原告起訴主張：
　　原告宮廟位置原在新竹縣○○鄉○○○街00號，因台灣積體電路
    股份有限公司設廠需要，由新竹科學園區管理局辦理徵收土
    地，乃準備搬遷至兩造共有坐落於新竹縣○○鄉○○段0000地號
    、88地號土地（下稱系爭土地），各共有人之持分如【附表
    一】「應有部分比例」欄所示。系爭土地無不能分割之情形
    ，兩造亦無不分割之約定，考量原告宮廟基地之完整及原告
    已取得系爭土地大部分之應有部分，故請准予將系爭土地分
    配與原告，原告願以相當金錢補償被告等人。又系爭土地經
    宸煇不動產估價師聯合事務所評估為每平方公尺單價新臺幣
    （下同）19,000元，故被告等人應有部分之價值應以每平方
    公尺19,000元計算其補償金額。並聲明：如主文第1-2項所
    示；訴訟費用由兩造依應有部分比例負擔之。
二、被告則答辯以：
㈠、被告王基玲：以書狀表示願意將系爭土地應有部分出賣予原
    告，然85地號、88地號土地，應分別以每平方公尺7,800元
    、18,755元計算，補償金額應為203,485元等語（卷二第21
    頁）。
㈡、其餘被告未於言詞辯論期日到場，亦未提出書狀作何聲明或
    陳述。
三、本院之判斷：
㈠、按繼承人自繼承開始時，除本法另有規定外，承受被繼承人
    財產上之一切權利、義務。但權利、義務專屬於被繼承人本
    身者，不在此限，民法第1148條第1項定有明文；又按分割
    共有物乃直接對共有物之權利有所變動，性質上屬處分行為
    ，故共有不動產之共有人中有已死亡者，依民法第759條規
    定，其繼承人，自非先經繼承登記，不得訴請分割共有物，
    而於該繼承人為被告之情形，為求訴訟之經濟，原告可就請
    求繼承登記及分割共有物之訴一併提起，即以一訴請求該死
    亡共有人之繼承人辦理繼承登記並請求該繼承人於辦理繼承
    登記後，與原告及其餘共有人分割共有之不動產（最高法院
    69年度台上字第1134號判決、最高法院70年度第2次民事庭
    會議決議意旨參照）。經查，系爭土地原登記共有人鄭輝騰
    業於106年12月10日死亡，鄭輝騰之繼承人尚未就系爭土地
    辦理繼承登記，亦據原告提出111年2月14日、111年2月22日
    列印之土地登記謄本為證（卷二第55-59、85-89頁）。揆諸
    前揭說明，非經辦理繼承登記，不得為分割之處分行為。是
    原告請求鄭輝騰之全體繼承人就鄭輝騰所遺系爭土地（應有
    部分均為1/60）辦理繼承登記為公同共有，為有理由，應予
    准許，爰判決如主文第一項所示。
㈡、次按各共有人，除法令另有規定外，得隨時請求分割共有物
    。但因物之使用目的不能分割或契約訂有不分割之期限者，
    不在此限，民法第823條第1項定有明文。系爭土地無不能分
    割之情事，兩造間亦無不分割之特約，兩造既就分割方法無
    法達成協議，原告訴請裁判分割，自屬有據，應予准許。
㈢、再按分割之方法不能協議決定，或於協議決定後因消滅時效
    完成經共有人拒絕履行者，法院得因任何共有人之請求，命
    為下列之分配：一、以原物分配於各共有人。但各共有人均
    受原物之分配顯有困難者，得將原物分配於部分共有人。二
    、原物分配顯有困難時，得變賣共有物，以價金分配於各共
    有人；或以原物之一部分分配於各共有人，他部分變賣，以
    價金分配於各共有人。以原物為分配時，如共有人中有未受
    分配，或不能按其應有部分受分配者，得以金錢補償之，民
    法第824條第2項、第3項分別定有明文。又分割共有物，究
    以原物分割，或變價分割為適當，法院應斟酌當事人意願、
    共有物之使用情形、經濟效用及全體共有人之利益等情形而
    為適當分割，不受共有人所主張分割方法之拘束（最高法院
    87年度台上字第1402號判決意旨參照）。經查：
　⒈系爭土地已由原告取得多數應有部分，其餘共有人之應有部
    分比例甚微，如採原物分割方式，將土地分歸各共有人，則
    各共有人所能分得土地面積甚少，顯然無法完全發揮土地經
    濟效益，反之由原告取得系爭土地完整所有權後，可提高土
    地之整體經濟效益，是本院審酌全體共有人之公平利益，並
    參酌系爭土地之現狀，認原告主張由其分配系爭土地全部，
    並按市價以金錢補償被告等人之分割方法，應屬適當。
　⒉就補償金部分，經本院囑託宸煇不動產估價師聯合事務所鑑
    定85地號、88地號土地之市價估價報告書，85地號土地為79
    .98平方公尺，於110年8月31日之價格為1,519,620元；同段
    88地號土地為2,792.67平方公尺，於110年8月31日之價格為
    53,060,730元（外放，摘要第2頁），換算上開土地每平方
    公尺價格均為19,000元。雖本案請求分割之土地為85-1地號
    土地，88地號土地亦因地政機關逕為分割後縮小面積，然考
    量85-1地號土地係自85地號土地所分割出，且鑑定之初已就
    產權、一般因素、區域因素、個別因素、不動產市場概況分
    析綜合判斷，應認系爭土地之價值應與鑑定時評估之價值相
    差無幾。故本院就被告等人所有系爭土地應有部分之比例以
    每平方公尺19,000元計算，原告應分別補償被告等人之金額
    如【附表一】「應受補償金額」欄位所示。至於被告王基玲
    主張之補償金額雖與本院認定之結果不同，然本院認定之補
    償金額較其主張金額更高而無損及其利益，且本院不受當事
    人之聲明或主張之拘束，已如前述，附此敘明。
  ⒊從而，本院審酌共有人利益均衡、共有物之利用情形、性質
    及經濟效用等情形，爰定分割方法如主文第2項所示。　　
四、因共有物分割、經界或其他性質上類似之事件涉訟，由敗訴
    當事人負擔訴訟費用顯失公平者，法院得酌量情形，命勝訴
    之當事人負擔其一部，民事訴訟法第80條之1定有明文。經
    查，本件被告應有部分比例甚微，且無訟爭性，值因原告需
    用全部土地及部分共有人遷出國外無法協議分割或價購，故
    原告提起本件訴訟，由原告負擔訴訟費用，方屬事理之平，
    故諭知如主文第3項所示。
五、本件判決基礎已臻明確，兩造其餘攻擊防禦方法及訴訟資料
    ，核與判決結果不生影響，爰不一一論述。
六、訴訟費用負擔之依據：民事訴訟法第80條之1。　　　　
中　　華　　民　　國　　111 　年　　6 　　月　　16　　日
                  民事第二庭    法  官  陳麗芬
以上正本係照原本作成。
如對本判決上訴，須於判決送達後20日內向本院提出上訴狀。如
委任律師提起上訴者，應一併繳納上訴審裁判費。
中　　華　　民　　國　　111 　年　　6 　　月　　16　　日
                                書記官  曾煜智　　　　　
【附表一】　　
編號 共有人 85-1地號土地應有部分比例 土地價值（面積45.47平方公尺*19,000元*應有部分比例） 88地號土地應有部分比例 土地價值（面積1717.03平方公尺*19,000元*應有部分比例） 應受補償金額（新臺幣） 1 原告 9481/10080 812,591元 9529/10080 30,840,278元 - 2 被告邱炫熿 1/360 2,400元 1/360 90,621元 93,021元 3 被告邱炫根 1/360 2,400元 1/360 90,621元 93,021元 4 被告鄭利惠、鄭浩雲（為鄭輝騰之繼承人） 公同共有 1/60 14,399元 公同共有 1/60 543,726元 公同共有 558,125元 5 被告鄭浩仁 1/105 8,228元 1/105 310,701元 318,929元 6 被告洪幸雄 1/210 4,114元 - - 4,114元 7 被告鍾萬哲 1/60 14,399元 1/60 543,726元 558,125元 8 被告王基玲 1/160 5,400元 1/160 203,897元 209,297元